【裁判字號】    95,訴,1155
【裁判日期】    951130
【裁判案由】    偽造文書
【裁判全文】
臺灣臺北地方法院刑事判決              95年度訴字第1155號
公  訴  人  臺灣臺北地方法院檢察署檢察官
被      告  丙○○
            乙○○
上二人共同
選任辯護人  顏朝彬律師
上列被告因偽造文書案件，經檢察官聲請簡易判決處刑（95年度
偵續字第99號），本院認不宜適用簡易程序，改依通常程序審理
，嗣被告於本院審理中先就被訴事實為有罪之陳述，經本院合議
庭裁定本件由受命法官獨任進行簡式審判程序，判決如下：
    主  文
丙○○共同犯行使偽造私文書罪，處有期徒刑月，如易科罰金
，以銀元參佰元即新台幣玖佰元折算壹日，未扣案之富而廣企業
有限公司八十八年八月份及九月份之薪工資表上偽造之「甲○○
」署押各壹枚均沒收。又犯行使變造私文書罪，處有期徒刑參月
，如易科罰金，以銀元參佰元即新台幣玖佰元折算壹日。應執行
有期徒刑伍月，如易科罰金，以銀元參佰元即新台幣玖佰元折算
壹日，未扣案之富而廣企業有限公司八十八年八月份及九月份之
薪工資表上偽造之「甲○○」署押各壹枚均沒收。
乙○○共同犯行使偽造私文書罪，處有期徒刑月，如易科罰金
，以銀元參佰元即新台幣玖佰元折算壹日，緩刑貳年。未扣案之
富而廣企業有限公司八十八年八月份及九月份之薪工資表上偽造
之「甲○○」署押各壹枚均沒收。
    事  實
一、丙○○為通鍾實業股份有限公司（下稱通鍾公司）及民國88
    年9月9日始設立登記之富而廣企業有限公司（下稱富而廣公
    司）之總經理且為實際負責人，負責綜理公司業務及申報稅
    捐，丙○○之女兒乙○○則為富而廣公司之登記負責人，並
    在富而廣公司任職，乙○○並依丙○○之指示工作，二人均
    為公司法第8條之公司負責人，為商業會計法第4條之商業負
    責人，並以在各年度就該公司前一年度之各項支出，填具各
    類所得扣繳暨免扣繳憑單，持向稅捐稽徵機關申報該公司於
    該年度所應繳納之營利事業所得稅為其附隨業務，為從事業
    務之人。丙○○於88年8月3日，在中國時報刊登徵才廣告，
    聘僱通鍾公司總經理特別助理一職，甲○○見報即循址前往
    臺北市中正區○○○街78號2樓之1即通鍾公司之營業處所應
    徵，約定甲○○之薪資為每月新臺幣（下同）6萬元，並將
    此事項記載於公司名稱尚為空白之通鍾公司人事資料表上後
    ，由甲○○簽名確認。丙○○與乙○○二人，均明知甲○○
    並非富而廣公司員工，而共同基於行使偽造私文書、業務上
    登載不實之文書及填製不實會計憑證之犯意聯絡，委由不知
    情之記帳業者，未經甲○○同意，在富而廣公司員工甲○○
    之薪工資表上，偽造甲○○已具領員工薪資之簽名二枚後影
    印，再分別填具各係88年8月份及9月份之薪工資表後，並在
    其所填製業務上應作成之各類所得扣繳暨免扣繳憑單及營利
    事業所得稅申報書上，登載甲○○88年8月至9月於富而廣公
    司任職領薪10萬6000元之不實事項後，於89年3月9日持向財
    政部臺北市國稅局中正稽徵所（下稱中正稽徵所）行使，足
    以生損害於甲○○及中正稽徵所對於甲○○各類所得扣繳暨
    免扣繳稅額管理之正確性。
二、甲○○因向通鍾公司請求給付88年10月份薪資，而向本院簡
    易庭提起之89年度北勞簡字第78號給付薪資事件訴訟，丙○○竟另基於變造文書之犯意，於該案件於89年12月18日言詞
    辯論期日後某日，未經甲○○同意，即以前開業經甲○○簽
    名確認而公司名稱尚留白之通鍾公司人事資料表為藍本，以
    不詳手法變造為已蓋上富而廣公司之全銜條章，且無甲○○
    月薪係6萬元記載之公司人事資料表影本，並持向本院簡易
    庭行使之，足以生損害於甲○○。
三、案經甲○○訴由臺灣臺北地方法院檢察署檢察官聲請簡易判
    決處刑，本院認不宜適用簡易程序，改依通常程序審理，嗣
    被告於審理中先就被訴事實為有罪之陳述，經本院合議庭裁
    定本件由受命法官獨任進行簡式審判程序。
    理  由
一、訊據被告二人對上揭犯罪事實均坦承不諱，核與告訴人甲○○於偵查中之指訴情節相符，且有告訴人簽名具領之88年8
    、9月份收據2張、經臺北市立圖書館館長曾淑賢簽認之88年
    8月3日中國時報影本、（95年度偵續字第99號卷第19、20
    頁）；臺北市中正區○○○街78號2樓之1即通鍾公司之營業
    處所之外觀照片二張（89年度他字第87號卷第17頁）；勞檢
    處88年12月31日北市勞檢一字第8862146900號函、經濟部商
    業司之富而廣公司於88年9月9日設立登記資料、富而廣公司
    之營利事業登記證（94年度偵字第2206號卷第15、29、30頁
    ）；告訴人於88年10月30日與通鍾公司之交接紀錄（90年度
    偵字第1135號卷第23頁）、被告二人於89年3月9日傳真予中
    正稽徵所之富而廣公司員工甲○○之88年8、9月份薪工資表
    2張、各類所得扣繳暨免扣繳憑單、甲○○填載之公司人事
    資料表及被告丙○○提出之蓋有富而廣公司之甲○○人事資
    料表（90年度他字第3956號卷第11至15頁、17、20至21 頁
    ）及本院台北簡易庭89年度北勞簡字第78號案件於89年12月
    18日言詞辯論筆錄（95年度偵續字第99號卷第77至79 頁）
    等影本在卷可資佐證，堪認被告二人上揭任意性自白，核與
    事實相符，本案事證明確，被告二人犯行已堪認定。
二、按商業會計法之商業會計憑證，分為原始憑證及記帳憑證，
    所謂原始憑證，係指證明事項之經過，而為造具記帳憑證所
    根據之憑證，而記帳憑證則係指證明處理會計事項人員之責
    任而為記帳所根據之憑證而言，此觀諸商業會計法第15條之
    規定自明；復按薪資支出之原始憑證，為收據或簽收之名冊
    ，營利事業所得稅查核準則第71條第11款亦有規定。觀諸本
    件卷附富而廣公司88年8月、9月之薪工資表，其上除記載薪
    資內容外，復偽造經領款人即告訴人簽收，係屬薪資印領清
    冊性質，是應認上揭薪工資表係商業會計法所規定之商業會
    計憑證。次按薪工資表經領薪人蓋用印章後，即表示蓋章之
    人已領受該筆薪資，具領據之性質，屬私文書，最高法院74
    年臺上字第907號、82年度臺非字第154號判決可資憑參。復
    按營利事業填報員工薪資扣繳憑單，乃附隨其業務而製作，
    為業務上所掌文書，此種扣繳憑單內容如有不實，而足生損
    害於稅捐稽徵之正確性及他人，即係犯業務上登載不實文書
    之罪名，最高法院70年度第9次刑事庭會議決議參考。另按
    商業會計法第71條第1款之處罰規定，與刑法第215條所規範
    之犯罪態樣相同，即係後者之特別法，依特別法優於普通法
    ，自應優先適用商業會計法第71條第1款之填製不實會計憑
    證罪處斷，而無適用刑法第215條之餘地；又商業會計法第
    71條第1款之填製不實之會計憑證罪，原即含有業務上登載
    不實之本質，被告持該不實憑證申報稅捐，即不應再論以刑
    法第216條、第215條之行使業務上登載不實文書罪，最高法
    院79年度臺上字第4964號、87年度臺上字第11號判決可資參
    照。被告丙○○為富而廣公司實際負責人，被告乙○○為富
    而廣公司登記負責人，均為從事業務之人，明知告訴人未在
    富而廣公司工作，卻在其業務上所製作之薪工資表上虛列告
    訴人向富而廣公司領取88年8、9月間薪資之不實登載，並利
    用不知情之記帳業者據以製作不實扣繳憑單而持以報稅，自
    足生損害於告訴人及稅捐機關對個人所得稅核課之正確性。
    是核被告二人所為，均係犯商業會計法第71條第1款之商業
    責人以明知為不實之事項而填製會計憑證罪（此部分業經公
    訴人當庭補充起訴法條）及刑法第216條、第210條行使偽造
    私文書罪、第216、215條之行使業務登載不實文書罪（即行
    使不實扣繳憑單部分）。
三、查被告行為後，刑法業於94年1月7日修正，94年2月2日公布
    ，於95年7月1日起施行。按行為後法律有變更者，適用行為
    時之法律，但行為後之法律有利於行為人者，適用最有利於
    行為人之法律，修正後刑法第2條第1項定有明文。此條規定
    係規範行為後法律變更所生新舊法律比較適用之準據法，本
    身尚無新舊法比較之問題，於新法施行後，應一律適用新法
    第2條第1項之規定，為「從舊從輕」之比較。而本次法律變
    更，比較時應就罪刑有關之共犯、未遂犯、想像競合犯、牽
    連犯、連續犯、結合犯，以及累犯加重、自首減輕暨其他法
    定加減原因（如身分加減）與加減例等一切情形，綜其全部
    罪刑之結果而為比較（最高法院95年5月23日95年度第8次刑
    庭會議決議參照）。茲就本件被告所應適用之條文比較適用
    臚列如下：
  (一)另被告行為後，商業會計法第71條於95年5月24日修正，就
    法定刑罰金刑部分，修正前為「或科或併科新臺幣15萬元以
    下罰金」，修正後則提高為「或科或併科新臺幣60萬元以下
    罰金」，自應適用修正前之規定對被告較為有利。
  (二)刑法第216條、第215條之行使業務登載不實文書罪，其中法
    定刑500元以下罰金刑部分，據修正後刑法施行法增訂第1條
    之1：「中華民國九十四年一月七日刑法修正施行後，刑法
    分則編所定罰金之貨幣單位為新臺幣。九十四年一月七日刑
    法修正時，刑法分則編未修正之條文定有罰金者，自九十四
    年一月七日刑法修正施行後，就其所定數額提高為三十倍。
    但七十二年六月二十六日至九十四年一月七日新增或修正之
    條文，就其所定數額提高為三倍」及刑法第33條第5款修正
    為：「主刑之種類如下：五、罰金：新臺幣一千元以上，以
    百元計算之」等規定，是依修正後之法律，刑法第216條、
    第215條之行使業務登載不實文書罪所得科處之罰金刑最高
    為新臺幣1萬5000元、最低為新臺幣1000元；然依被告行為
    時之刑罰法律，即罰金罰鍰提高標準條例第1條前段規定之
    提高倍數10倍及刑法第33條第5款規定之罰金最低額1元計算
    ，該罪之罰金刑最高為銀元5000元，最低額為銀元1元，若
    現行法規所定貨幣單位折算新台幣條例第2條，換算為新臺
    幣，最高額雖與新法同為新臺幣1萬5000元，然最低額僅為
    新臺幣3元。因此，比較上述修正前、後之刑罰法律，自以
    被告行為時關於科處罰金刑之法律較有利於被告。
  (三)行為時即修正施行前之刑法第28條規定「二人以上共同實施
    犯罪之行為者，皆為正犯」，裁判時即修正後之規定則為「
    二人以上共同實行犯罪之行為者，皆為正犯」，揆諸本條之
    修正理由係為釐清陰謀共同正犯、預備共同正犯、共謀共同
    正犯是否合乎本條規定之正犯要件。而本案被告二人共同行
    使偽造私文書及業務上登載不實文書之犯行，既屬實行犯罪
    行為之正犯，則行為時之刑法第28條規定並無不利於被告，
    自應適用行為時之規定論以共同正犯。
  (四)刑法第55條後段之牽連犯規定業於本次修正中刪除。被告行
    為時法，就有方法、目的之牽連犯關係係從一重處斷。於新
    法修正施行後，行為人之方法、結果之數犯罪行為，即須分
    論併罰。此刪除雖非犯罪構成要件之變更，但顯已影響行為
    人刑罰之法律效果，自屬法律有變更，依新法第二條第一項
    規定，比較新、舊法結果，仍應適用較有利於被告之行為時
    法律即舊法論以牽連犯。
  (五)刑法第41條第1項前段關於易科罰金之規定，分別於90年1月
    10 日及94年1月7日修正，被告行為時之刑法第41條規定：
    「犯最重本刑為三年以下有期徒刑以下之刑之罪，而受六月
    以下有期徒刑或拘役之宣告，因身體、教育、職業或家庭之
    關係，執行顯有困難者，得以一元以上三元以下折算一日，
    易科罰金。」，90年1月10日修正之刑法第41條第1項規定，
    「犯最重本刑為五年以下有期徒刑以下之刑之罪，而受六個
    月以下有期徒刑或拘役之宣告，因身體、教育、職業、家庭
    之關係或其他正當事由，執行顯有困難者，得以一元以上三
    元以下折算一日，易科罰金」，上述條文暨修正前之罰金罰
    鍰提高標準條例第2條「依刑法第四十一條易科罰金者，均
    就其原定數額提高為一百倍折算一日；法律所定罰金數額未
    依本條例提高倍數，或其處罰法條無罰金刑之規定者，亦同
    」之規定，易科罰金之折算標準最高為銀元3百元，最低為
    銀元1百元，換算為新臺幣後，最高為新臺幣9百元，最低為
    新臺幣3百元。而94年2月2日公布新法修正為「犯最重本刑
    為五年以下有期徒刑以下之刑之罪，而受六個月以下有期徒
    刑或拘役之宣告者，得以新臺幣一千元、二千元或三千元折
    算一日，易科罰金。」，比較修正前、後關於易科罰金折算
    標準之刑罰法律，適用90年1月10日修正之刑法第41條第1項
    之法律，對被告較為有利。
  (六)綜上法律修正前、後之比較，揆諸前揭最高法院決議及修正
    後刑法第2條第1項所定之「從舊從輕」原則，適用被告行為
    時即修正前之法律，對被告較為有利，故本件自應適用90年
    1月10日修正之刑法及及罰金罰鍰提高標準條例第1條前段及
    同條例修正前第2條規定，予以論處。而從刑附屬於主刑，
    故依主刑之修正前刑法所適用之規定。
四、被告二人間就行使業務登載不實罪及違反商業會計法之罪罪
    間，有犯意聯絡及行為分擔，為共同正犯。其等利用不知情
    之記帳業者，代為製作不實文書，為間接正犯。被告二人偽
    造告訴人甲○○簽名之行為，為偽造私文書之部分行為，被
    告二人等製作不實之扣繳憑單後復持之行使，其二人業務登
    載不實及偽造私文書，及被告丙○○變造私文書之低度行為
    ，均為行使之高度行為所吸收，不另論罪。被告二人所為製
    作並提出偽造之薪工資表二張予中正稽徵所之行使偽造私文
    書罪、行使業務登載不實文書罪及違反商業會計法等三罪間
    ，有方法、結果之牽連關係，應依修正前刑法第55條牽連犯
    關係，從一重之行使偽造私文書罪論處。公訴意旨雖未敘及
    被告二人填載不實扣繳憑單單部分等犯行，然此部分犯行與
    前開論罪科刑部分均有牽連犯之裁判上一罪之關係，應為起
    訴效力所及之，本院自得併予審理。被告丙○○就行使變造
    私文書罪部分，與上揭行使偽造私文書罪犯行，犯意各別，
    行為不同，應分論併罰。
五、爰審酌被告二人犯罪之動機、手段、目的，犯罪後坦承犯行
    ，被告已依本院民事庭90年度勞簡上字第10號民事判決給付
    告訴人88年10月份積欠薪資，但尚未得告訴人之囿恕等一切
    情狀，分別量處如主文所示之刑，並諭知依90年1月10日修
    正之刑法第41條第1項前段定易科罰金之折算標準。又被告
    丙○○行為後，刑法有關數罪併罰之規定業已修正，其中刑
    法第51條第5款規定由「宣告多數有期徒刑者，於各刑中之
    最長期以上，各刑合併之刑期以下，定其刑期。但不得逾二
    十年」，修正為「宣告多數有期徒刑者，於各刑中之最長期
    以上，各刑合併之刑期以下，定其刑期。但不得逾三十年」
    ，新舊法比較結果，以舊法有利於行為人，本案應適用修正
    前刑法第51條第5款及修正前刑法第41條第2項規定，就被告
    丙○○部分定其應執行刑如主文第一項所示，以資懲儆。
六、末查，被告乙○○犯罪在刑法上開修正施行前，而於施行後
    裁判，前未曾受有期徒刑以上刑之宣告，有台灣高等法院被
    告前案紀錄表在卷可按，無論依修正前刑法第74條第1款之
    規定，或修正後刑法第74條第1項第1款規定，均得對被告宣
    告緩刑，因緩刑之條件並非針對行為而設，而係針對宣告刑
    作為宣告緩刑的條件，即重在裁判時，行為人是否合於緩刑
    要件，宣告緩刑是否適當，自應適用裁判時法，則其緩刑之
    宣告，應適用修正施行後刑法第74條之規定（最高法院95年
    5月23日95年度第8次刑庭會議決議參照）。審酌被告乙○○
    未曾因故意犯罪而受有期徒刑以上刑之宣告，經此教訓，當
    能知所警惕，信無再犯之虞，本院認被告乙○○所為，係受
    被告丙○○之指示，事後知所悔悟，其所宣告之刑，以暫不
    執行為適當，爰併諭知緩刑2年，以啟自新。
七、未扣案之富而廣公司88年8月份及9月份之薪工資表原本各一
    份，並非被告所有之物，本院無從宣告沒收；惟其上偽造「
    甲○○」署押各一枚，不問屬於犯人與否，應依刑法第219
    條之規定，均沒收之。
八、公訴意旨另以：被告丙○○於88年10月30日要求告訴人甲○○去職，且未給付10月份之薪資，經斡旋未果，甲○○始向
    臺北市政府勞工局勞動檢查處（下稱勞檢處）提出通鍾公司
    違反勞動基準法（下稱勞基法）之申訴，而勞檢處於同年12
    月14日派員前往上址，丙○○在場會同檢查，並向勞檢處人
    員佯稱甲○○並非通鍾公司員工，而係富而廣公司員工，經
    勞檢處人員登載於會談紀錄後，限期丙○○於同年月16日下
    午4時前，提出依勞基法第23條第2項規定之雇主應備置之勞
    工工資清冊。丙○○與乙○○二人竟共同基於偽造文書之概
    括犯意聯絡，明知甲○○並非富而廣公司員工，仍將此不實
    事項登載於業務上所作成之文書，即富而廣公司88年8月至
    10月薪資明細表三張，持向勞檢處行使，足以生損害於甲○○及勞檢處對於勞動檢查之正確性，應認被告二人涉犯刑法
    216、215之行使業務上登載不實文書罪嫌。按薪資印領清冊
    係由薪資發放單位（如機關、公司行號或個人等）所制作，
    由領款人員於其上簽章，用以證明該薪資業經其領取之文件
    ，具有收據之性質。因之，領款人員在薪資印領清冊上簽章
    之行為，係用以表示其已經領取該項薪資之意思，即具有以
    其名義表達上開意思之私文書性質。反之，若領款人員並未
    在薪資印領清冊上簽章，即難認其有已經領取該薪資之意思
    表示，則該印領清冊上關於應領人姓名及金額之記載，尚無
    從認為具有領款人表達其領款意思之私文書性質。從而，薪
    資發放單位縱在其所制作之薪資印領清冊上，片面虛載領款
    人姓名及應領之金額等項，惟如未在其上偽造領款人員之簽
    章，以表示其已經領取該項薪資，依上開說明，應僅屬虛妄
    不實之文書，尚難認與刑法上偽造私文書罪之構成要件相當
    （最高法院89年度台上字第3099號判決參照）。本案公訴人
    認被告二人涉犯行使偽造私文書及行使業務上登載不實文書
    罪嫌，雖有被告二人向勞檢處提出之富而廣公司88年8至10
    月份之薪資明細表3張、勞檢處勞動條件檢查會談紀錄表、
    卷附為證，然上開富而廣公司88年8月至10月薪資明細表3張
    影本，僅填載各該領款人員之姓名及月薪、伙食費、發放金
    額合計等項，而其上「領款人簽章欄」均係空白，並無領款
    人之簽名或蓋章，則該薪資明細表3張上，雖填載領款人員
    告訴人之姓名，及其應領（或應扣）之月薪、伙食費、發放
    金額合計等不實事項，但被告二人既未在其上「領款人簽章
    欄」中偽造各該領款人員之簽章，依上說明，自難認該部分
    已構成偽造私文書或偽造業務上文書之犯行，惟公訴人認被
    告二人此部分之犯行，與上開有罪之行使偽造私文書罪部分
    ，有方法、結果之牽連犯關係，為裁判上一罪，本院爰不另
    為無罪之諭知。
九、又本院依職權查明富而廣公司88年度是否有逃漏稅捐，經財
    政部台北市國稅局函覆：並無富而廣公司88年度因員工甲○○薪資申報不實而逃漏稅捐案件，此有該局95年10月18日以
    財北國稅審三字第0950095976號函在卷可稽（本院卷第106
    頁），附此敘明。
據上論斷，應依刑事訴訟法第452條、第273條之1第1項、第299
條第1項前段，95年5月24日修正前商業會計法第71條第1款，刑
法第2條第1項，第216條、第210條、第215條、第219條，90年1
月10日修正後之刑法第28條、第55條、第41條第1項前段，罰金
罰鍰提高標準條例第1條前段、修正前同條例第2條，現行法規所
定貨幣單位折算新臺幣條例第2條，判決如主文。
本案經檢察官林禎瑩到庭執行職務。
中    華    民    國    95    年    11    月    30    日
                  刑事第十庭    法  官  紀文惠
以上正本證明與原本無異。
如不服本判決，應於判決送達後10日內，向本院提出上訴狀。
                                書記官  劉新怡
中    華    民    國    95    年    11    月    30    日
附錄本案論罪科刑法條全文
中華民國刑法第216條
（行使偽造變造或登載不實之文書罪）
行使第 210 條至第 215 條之文書者，依偽造、變造文書或登載
不實事項或使登載不實事項之規定處斷。
中華民國刑法第210條
（偽造變造私文書罪）
偽造、變造私文書，足以生損害於公眾或他人者，處 5 年以下有
期徒刑。
中華民國刑法第215條
（業務上文書登載不實罪）
從事業務之人，明知為不實之事項，而登載於其業務上作成之文
書，足以生損害於公眾或他人者，處3年以下有期徒刑、拘役或5
百元以下罰金。
95.5.24修正前商業會計法第 71 條
商業負責人、主辦及經辦會計人員或依法受託代他人處理會計事
務之人員有左列情事之一者，處五年以下有期徒刑、拘役或科或
併科新台幣十五萬元以下罰金：
  一  以明知為不實之事項，而填製會計憑證或記入帳冊者。
  二  故意使應保存之會計憑證、帳簿報表滅失毀損者。
  三  意圖不法之利益而偽造、變造會計憑證、帳簿報表內容或
  撕毀其頁數者。
  四  故意遺漏會計事項不為記錄，致使財務報表發生不實之結
  果者。
  五  其他利用不正當方法，致使會計事項或財務報表發生不實
  之結果者。


司法院資訊處製作；財團法人民間司法改革基金會備份。
